臺灣臺南地方法院民事判決　　　　　　　 96年度訴字第515號
原　　　告　黃罄珠
訴訟代理人　林永發律師
複代理人　　林瑞成律師
被　　　告　甲○○
　　　　　　　　　　　　之1
訴訟代理人　陳培芬律師
上列當事人間請求請求所有權移轉登記事件，經本院於民國96年
11月29日言詞辯論終結，判決如下：
    主  文
原告之訴及假執行之聲請均駁回。
訴訟費用新臺幣貳萬零參佰零伍元由原告負擔。
    事實及理由
一、原告起訴主張：
  (一)被告之父王天順於民國94年間與原告相識，進而成為知友，
    經常往來，嗣於94年 9月間，原告看中訴外人俊堡建設股份
    有限公司（以下簡稱俊堡公司）在臺南縣新營市○○段364-
    30地號土地及其上興建之建號 997號，門牌號碼臺南縣新營
    市○○里○○鄰○○路107巷40弄10號之4層樓房（以下簡稱系
    爭房地），有意購買，王天順乃要求原告以其名義購買，並
    借用其名義登記所有權。原告同意後，自94年9月7日起至同
    年10月 5日止，分批自原告原存款銀行、郵局解除定期存款
    契約，並陸續領款後存入王天順設於永康市農會鹽行分部、
    彰化商業銀行永康分行及永康市鹽行郵局帳戶內，共存入新
    臺幣（下同）8,322,000 元，以做為購買系爭房地及裝潢、
    購買家具之資金。至同年10月19日，原告復以王天順名義與
    訴外人俊堡公司、地主即訴外人吳俊隆簽訂不動產買賣契約
    ，翌日並自王天順設於永康市農會鹽行分部之帳戶中提領存
    款2,550,000元購買農會支票 2張交付俊堡公司，同年11月3
    日，原告又自王天順設於永康市鹽行郵局帳戶中提領存款3,
    100,000元購買郵局支票3張交付俊堡公司，而付清所有買賣
    價款5,600,000元及代書代辦規費50,000元。至94年11月4日
    完成所有權移轉登記，而將系爭房地所有權登記為王天順名
    義。
  (二)嗣王天順於95年12月26日死亡，原借名登記之法律關係應已
    因其死亡而終止，其繼承人即被告依法應將系爭房地返還原
    告。詎被告非但未予返還，反於王天順過世後17日即96年 1
    月12日以繼承為原因將系爭房地登記為其所有。則原告與被
    告之繼承人王天順間就系爭房地所為借名登記之法律關係既
    因王天順之死亡而終止，被告為王天順之唯一繼承人，基於
    繼承之法律關係，被告自有義務將系爭房地所有權回復登記
    為原告所有。
  (三)原告出資購買系爭房屋當時，王天順要求以其名義登記，原
    告原本並不贊成，但簽約當天，被告及其父王天順利用原告
    載父親前往醫院時，偷偷自行跑去簽約，雖原告不贊成，但
    契約已簽，當時原告與王天順尚續相處，並未鬧翻，因此只
    好默允借用王天順名義登記。
  (四)又依王天順生前帳戶存款情形，王天順於彰化商業銀行永康
    分行之存款，至94年10月11日餘額僅 1,304元，又其設於臺
    灣郵政公司臺南郵局帳戶之存款，至95年12月 4日止，其帳
    戶內之存款僅94年8月25日結存金額548元及95年12月 4日委
    發款項 2,000元；而其設於永康市農會鹽行分部帳戶之存款
    ，其中亦僅94年10月11日之存款 520元、同年10月14日之存
    款6,000元、同年11月15日之存款6,000元、同年12月15日之
    存款 6,000元為王天順所有，則王天順設於上開銀行、郵局
    帳戶內之存款，於94年 8月之前僅有數千元，並無大額存款
    ，亦無薪資或營業收入，顯無資力購買系爭房屋。
  (五)系爭房地係原告出資購買，借王天順名義登記，即委任王天
    順以其名義為原告取得權利，依民法第 541條第2項之規定，
    王天順理應將系爭房屋移轉返還登記予原告。又委任關係，
    因當事人一方死亡而消滅，原告與王天順間有關系爭房地購
    買登記之委任關係因王天順死亡而消滅，王天順已負有移轉
    系爭房地所有權返還登記予原告之義務，被告依繼承取得系
    爭房地，即有返還系爭房地移轉所有權登記予原告之義務等
    語。
  (六)並聲明：求為判決被告應將系爭房地所有權回復登記為原告
    名義，並願供擔保，請准宣告假執行。
二、被告則以：
  (一)原告於本件自承購買系爭房地之資金係由王天順永康市農會
    鹽行分部提領 2,550,000元及自王天順永康市鹽行郵局提領
    3,100,000元，共計付清所有買賣價金5,600,000元，顯見系
    爭房地之買賣價金全由王天順名下之存款支出，與原告無關
    。原告主張系爭房地係借名登記於王天順名下，與慣例不符
    。實則，本件原告與王天順同居多年，對外皆以夫妻關係自
    稱，故購買系爭房地作為同居住所。而王天順自95年 4月起
    至95年12月26日去世為止，均因病持續在奇美醫院住院治療
    ，是於王天順長達 6個月生病住院期間，倘系爭房地果係原
    告借用王天順名義登記，原告應有充裕之時間將系爭房地移
    轉登記後取回，原告遲至王天順死亡後，始向繼承人爭執上
    情，顯與經驗法則有違，其主張與王天順間存有借名關係云
    云，不足採信。
  (二)王天順生前購買系爭房地之全部買賣價金，係由王天順名下
    永康鹽行郵局提款購買郵局支票3張，金額分別為1,680,000
    元、1,320,000元、100,000元，另王天順復自其名下永康市
    農會提款 1,122,000元購買合作金庫支票付款，另自其名下
    彰化商業銀行永康分行提款 1,428,000元購買彰化商業銀行
    支票付款。而上開購買系爭房地之各筆款項係由被告、王天
    順及原告3人共同分工作業，因王天順提領上開3筆郵局存款
    係由被告親自辦理，另永康市農會、彰化銀行永康分行之存
    款則係由原告偕同王天順辦理，可證王天順係以自有資金購
    買系爭房地。
  (三)王天順與原告於94年間認識交往而成為男女朋友關係，王天
    順請被告在平日工作地點附近就近查訪有無適合房屋作為王
    天順與原告同居處所，經原告查訪後發現由俊堡公司所興建
    之「鑑賞家」住宅（即系爭房屋）頗佳，因此被告帶王天順
    及原告到現場看屋並決定購買。有關本件房屋之購置、繳款
    、驗收、交屋等手續接由被告代王天順出面處理，故購屋之
    相關文件，如所有權移轉契約書、土地房屋買賣合約書、客
    戶驗收紀錄表、王天順與俊堡公司所簽地價稅、房屋稅協議
    書、建商提供鋼筋出廠證明書、交屋證明書、交款收據及統
    一發票、使用執照、保固書、代書費收據等，均由被告保管
    ，可證王天順並非原告所稱借用名義登記之人頭，其為系爭
    房地所有權人無誤。尤其上開交屋證明書由被告代理王天順
    點交並代理簽名，且上開文件均由被告經辦保管，故原告主
    張系爭房屋由其出資購置，與事實不符。
  (四)本件原告空言指稱系爭房地係由其出資購買，借用王天順名
    義登記云云，惟查：
    1.被告否認原告與王天順間存在借名登記契約關係，原告就
      此應負舉證之責。
    2.王天順購買系爭房地之全部款項均由王天順名下帳戶提領
      支付，並非由原告帳戶內之存款支付，原告主張借名登記
      ，與常理不符。
    3.系爭房地之土地所有權狀正本、買賣契約書正本等重要財
      產文件、憑證均由王天順保管，房屋稅、地價稅復由王天
      順繳納，可見王天順並非僅為登記名義人。
  (五)按借名登記契約，係指當事人約定，一方（借名者）經他方
    （出名者）同意，而就屬於一方現在或將來之財產，以他方
    之名義登記為所有人或其他權利人，但無使他方取得實質所
    有權或其他權利之意思。本件原告與王天順間並無任何借名
    登記契約存在之證據資料，原告亦無委任王天順購買系爭房
    地之相關證據，且購買系爭房地之款項亦未能證明係由原告
    出資而來，故原告與王天順間並無借名登記契約關係至為明
    顯。
  (六)原告指稱王天順於94年 8月前銀行存款僅數千元，又無任何
    薪津及營業收入，無資力購買系爭房地云云，然王天順生前
    在87年4月領取勞工退休金750,000元，有勞工退休基金給付
    通知書可稽。王天順復於同年 9月24日領取翰鋼鐵股份有
    限公司（以下簡稱翰公司）退休金 1,215,825元，有勞工
    保險現金給付收據可憑。王天順退休後，自87年至93年間在
    高楓工業有限公司工作並領有薪津，有該公司出具之證明書
    可稽。另王天順在退休前每年在翰公司所領薪資達40萬元
    左右，有王天順83、84、86年之扣繳憑單可佐，而其在該公
    司工作長達12年，累計薪資收入 480萬元左右。且王天順在
    75年之前先後任職於崑山鋼鐵股份有限公司、全豐工業股份
    有限公司、億金企業股份有限公司、青鋼工業股份有限公司
    、德輝鋼鐵工業股份有限公司，有勞工保險人投保資料保可
    考，由王天順上開任職工作單位及期間之證據，王天順實際
    上退休後應有巨額現金可供處分，是原告以王天順生前銀行
    帳戶存款不多，主張其無資力購買系爭房地，自無可採等語
    ，資為抗辯。
  (七)並聲明：求為判決駁回原告之訴。
三、經查，本件原告主張系爭房地係以訴外人王天順之名義購買
    ，並登記於王天順名下，於王天順死亡後，被告以繼承為原
    因，就系爭房地辦理繼承登記之事實，業據原告提出系爭房
    屋95年度房屋稅繳款書、系爭房地之土地、建物登記謄本、
    土地、建物異動索引各 1份為證，並經本院依職權向臺南縣
    鹽水地政事務所函詢查明屬實，有該所96年 5月31日所登字
    第0960004572號函檢附之系爭房地辦理買賣移轉登記之相關
    申辦資料在卷可憑，並為被告所不爭執，本院綜合上開證據
    調查結果，應堪信原告此部分之主張為真正。
四、惟原告主張系爭房地乃其出資購買，並借用訴外人王天順名
    義登記，請求被告返還等情，則為被告所爭執否認，並以前
    揭情詞置辯。是本件所應審究者，厥為：本件原告主張其與
    訴外人王天順間就系爭房地存有借名登記之關係，是否可取
    。茲說明如下：
  (一)按當事人主張有利於己之事實者，就其事實有舉證之責任，
    民事訴訟法第 277條前段定有明文。查本件原告既主張其與
    訴外人王天順就系爭房地存有借名登記關係，依前引法律規
    定，原告就此有利於己之事實，自應負舉證責任。
  (二)查原告主張其與訴外人王天順就系爭房地存有借名登記關係
    存在，固提出其自行書寫之其領款存入王天順帳戶明細、原
    告資金出入清冊、原告設於彰化銀行永康分行、寶華銀行、
    萬泰商業銀行、永康鹽行郵局、京城商業銀行鹽行分行、大
    眾銀行交易明細資料、聯邦銀行、玉山銀行、彰化商業銀行
    永康分行存摺影本各 1份為證，惟依原告所提出之上述銀行
    之存摺、交易明細資料所示，原告係自上述銀行提領現金，
    並無任何資金係以轉帳方式流入訴外人王天順之帳戶。且本
    院向永康鹽行郵局、永康市農會鹽行分部、彰化商業銀行永
    康分行調取訴外人王天順設於上開金融機構帳戶之交易明細
    資料查核結果，訴外人王天順設於上開金融機構帳戶內之資
    金亦係以現金存入，此有臺灣郵政股份有限公司臺南郵局96
    年6月7日南營密字第0961200785號函檢附之訴外人王天順設
    於永康鹽行郵局帳戶之交易明細資料、臺南縣永康市農會96
    年6月1日永農會信字第0961700559號函檢附之訴外人王天順
    設於該農會帳戶之交易明細、彰化商業銀行永康分行96年 6
    月 5日張永康字第1241號函檢附之訴外人王天順設於該行帳
    戶之交易明細各 1份在卷可資查考。則本件原告之資金既係
    以現金提領之方式自金融機構中領出，而訴外人王天順帳戶
    內之資金則係以現金存入，原告復未能舉證證明訴外人王天
    順設於上述金融機構帳戶內之資金確係由其帳戶提領現金後
    存入，已難逕認訴外人王天順於永康鹽行郵局、永康市農會
    鹽行分部、彰化商業銀行永康分行帳戶內之資金確係由原告
    存入，其空言主張，自難採信。
  (三)再者，原告訴訟代理人於96年10月11日提出之民事準備書狀
    第二點既載稱：「原告出資購買系爭房屋當時，王天順要求
    以其名義登記，原告原本並不贊成，但簽約當天，被告及其
    父王天順利用原告載父親前往醫院時，偷偷自行跑去簽約」
    等語，則依原告所陳情節，其對訴外人王天順所為將系爭房
    地登記為其名義之要求既未同意，訴外人王天順係自行與出
    賣人就系爭房地簽訂買賣契約，顯見原告與訴外人王天順間
    就系爭房地並無借名登記之契約關係存在，系爭房地之買賣
    與所有權移轉登記與原告無涉。即便果如原告所言，訴外人
    王天順上述郵局、銀行、農會帳戶內之存款確係原告存入，
    然此屬原告得否另行依據其他法律關係請求返還上述存款之
    問題，要不能以此逕認原告與訴外人王天順間就系爭房地確
    有借名登記之關係存在，是原告之主張，顯無足取。
  (五)至於，原告雖聲請傳訊證人乙○○到庭，欲證明其與訴外人
    王天順就系爭房地存有借名登記之關係，而證人乙○○亦到
    庭證稱：伊與原告係朋友關係，伊於94年12月10日前往臺南
    縣新營市看屋時，巧遇原告與訴外人王天順 2人，王天順當
    時稱欲購買房屋，但無資金，其退休金已遭其妻花用殆盡，
    系爭房地係以原告資金購買，係原告委任其購買系爭房地，
    當時原告亦在場，表情無奈，伊確實聽聞王天順以台語說：
    「借我的名字買這間房子」等語（見本院96年11月29日言詞
    辯論筆錄第 2頁）。然本件訴外人王天順係「自行」以自己
    名義與出賣人就系爭房地簽訂買賣契約，既為原告所自承，
    即便購買系爭房地之資金確係原告支出，亦不能認為兩造間
    就系爭房地成立借名登記之契約，已如前述，是不能以證人
    乙○○上述證詞，逕認原告之主張屬實。況，證人乙○○於
    被告訴訟代理人詢問時，不斷翻閱手中筆記，經本院命其提
    出上開筆記當庭檢視，其筆記內詳細記載相關資金之流動過
    程、系爭房地之相關位置、建物形式、建設公司名稱、房屋
    銷售人員等資料，並就被告於書狀中抗辯之內容，諸如訴外
    人王天順之印章係由何人保管，被告之抗辯情節如何不足採
    信等情，詳為記錄，且上開筆記中載明：「系爭房地係原告
    出資購買，借用王天順名義登記，即委任王天順以其名義為
    委任人，即原告取得之權利。依民法第541條第2項（規定）
    ，受任人以自己名義為委任人取得之權利，應移轉於委任人
    。王天順理應將系爭房屋移轉返還登記予原告。又委任關係
    因當事人一方死亡而消滅，民法第 550條著有明文。原告與
    王天順間有關系爭房地購買登記之委任關係因王天順於95年
    12月26日死亡而消滅。王天順已負有移轉系爭房地所有返還
    登記與原告之義務。被告依繼承取得系爭房地，因繼承其父
    之債務，即有返還系爭房地移轉所有權登記與原告之義務」
    等文字，有本院影印證人所攜帶到庭之筆記 1份在卷可查。
    稽諸上開筆記內容，與原告訴訟代理人於96年10月11日當庭
    提出之民事準備書狀之內容多所吻合，尤其有關法律關係之
    敘述，與原告訴訟代理人所提上述民事準備書狀第十一段之
    文字完全相同，顯見證人乙○○於到院作證前，與原告多所
    接觸，以致獲悉原告主張之內容及被告相關抗辯情節。且證
    人乙○○經本院詢問上開筆記事項，伊復表示：「（問：這
    份資料是何人書寫？）是我寫的」、「（問：為何寫這份資
    料？依據何資料寫這份筆記？）因為她（即原告）是我朋友
    ，現她在訴訟中，我是看律師的資料卷宗資料寫這份筆記，
    我作任何事情都要記筆記」、「（問：開庭前，與原告聯絡
    過幾次？）兩次，94年12月10日、後來就常常見面，因為我
    們準備開小農場，農場已經開始進行，我們是合夥關係」等
    語（見本院96年11月29日言詞辯論筆錄第3至4頁）。則證人
    乙○○既為原告友人，並有合夥經營事業之關係，且於開庭
    前，復能親見原告訴訟代理人就本件訴訟所留存之卷宗，詳
    閱相關卷證、記錄案情重點，顯見證人乙○○於到庭作證前
    ，已就證詞內容先行與原告商討，難認伊所為上開證詞確係
    伊本人親自見聞，所證情節自不足證明原告主張之內容屬實
    。原告以此為據，主張其與訴外人王天順就系爭房地存有借
    名登記之關係，亦無可取。
  (六)綜上所述，本件原告所舉證據既不足以證明其與訴外人王天
    順就系爭房地存有借名登記之關係，其以此為據，主張訴外
    人王天順業已死亡，借名登記之關係消滅，請求被告返還系
    爭房地，即無理由，不應准許。
五、本件事證已臻明確，兩造其餘主張及舉證，核與判決結果無
    影響，爰不逐一論述，併予敘明。
六、本件原告之請求既經駁回，其假執行之聲請失所附麗，應併
    予駁回。
七、按法院為終局判決時，應依職權為訴訟費用之裁判，民事訴
    訟法第87條第 1項定有明文。查本件訴訟費用即裁判費經核
    為20,305元，本院爰依職權確定上開訴訟費用由原告負擔。
八、據上論結，本件原告之訴為無理由，依民事訴訟法第78條、
    第87條第1項，判決如主文。
中　　華　　民　　國　　96　　年　　12　　月　　13　　日
                  民事第二庭    法　官　周紹武
以上正本係照原本作成
如對本判決上訴，須於判決送達後20日內向本院提出上訴狀
中　　華　　民　　國　　96　　年　　12　　月　　13　　日
                                書記官　余吉祥
